最高法院刑事判決　　　　　　　　　　　　　　　九十一年度台上字第四五七八號
　　上　訴　人　乙○○
　　選任辯護人　黃顯民律師
　　上　訴　人　甲○○
右上訴人等因違反山坡地保育利用條例案件，不服台灣高等法院中華民國八十九年五
月十二日第二審更審判決（八十八年度上更(一)字第八一九號，起訴案號：台灣台北地
方法院檢察署八十五年度偵字第二五○三七號），提起上訴，本院判決如左：
    主  文
原判決撤銷，發回台灣高等法院。
    理  由
本件原判決認定上訴人乙○○明知其所有坐落台北縣雙溪鄉○○段九分坑小段九十五
地號，係經台北縣政府公告列為法定山坡地保育區農牧用地，依山坡地保育利用條例
之規定，欲開挖整地，應先擬具水土保持計畫，送請各該目的事業主管機關會同主管
機關核定並監督實施，始可為之，竟違反上開規定，在其擬具之水土保持計畫之申請
未經核定前即擅自僱用與之有犯意聯絡之上訴人甲○○自民國八十五年十一月六日下
午一時起在該山坡保育地駕駛挖土機砍伐雜草，開挖整地，因該地緊臨河川地且地勢
為山脈延伸，上訴人等復未加設水土保持之維護設施，即擅自開挖，致有水土流失堵
塞水流之情形，部分土石流落溝內已影響該處水源水質及水量，致生公共危險，嗣於
翌日上午九時三十分許，經警會同台北縣雙溪鄉公所人員當場查獲等情。因而撤銷第
一審之判決，改判論處上訴人等共同違反於山坡地開挖整地，應先擬具水土保持計畫
，送請各目的事業主管機關會同主管機關核定並監督實施之規定，水土保持計畫未經
核定而擅自經營使用山坡地，致生公共危險罪刑，固非無見。
惟查：犯罪事實應依證據認定，有罪之判決書，應於理由內記載認定犯罪事實所憑之
證據及其認定之理由，否則即有理由不備之違法。又違反山坡地保育利用條例第三十
條第一項之規定，必其情形致生公共危險者，始成立同條例第三十五條第三項之罪，
故本罪為具體危險犯，須其情形果真已存在具體之公共危險，對於其他人之生命、財
產所危害之程度及被害者為何人，均非行為人所能節制或逆料者，方足當之。原判決
以上訴人等擅自在前揭九十五地號山坡地上開挖整地，致有水土流失堵塞水流之情形
，部分土石流落溝內已影響該處水源水質及水量，而認已致生公共危險云云。惟所謂
「已影響該處水源水質及水量」究何所指？該處水源是否供公眾飲用或農業灌溉使用
之水源，對公眾之生命、財產造成何種程度之危害？與是否致生公共危險之認定至有
關係，本院前次發回意旨就此已詳予指明。原審雖分別函請台北縣政府、台北縣瑞芳
地政事務所、經濟部台北水源特定區管理委員會、台灣省北基農田水利會，查詢該九
十五地號山坡地是否屬公眾飲用或農業灌溉之水源，除台北縣政府八九北府農土字第
二○三○五號函仍載稱：「現場開挖整地導致水土流失堵塞水流之情形，並無危及道
路及住戶之生命財產安全」外，餘則均無結果（見原判決第五頁第七至十三行）。是
依卷存資料，本件似無上訴人等在前揭九十五地號山坡地開挖整地，已致生公共危險
之任何具體事證。則原判決遽以「已影響該處水源水質及水量」，即認「顯已致生公
共危險」云云，而就該處水源水質及水量受有何具體影響，悉未說明論列，自有認定
事實不依憑證據及判決理由不備之違法，且難昭折服。上訴意旨指摘原判決不當，非
無理由，應認仍有發回更審之原因。至不另為無罪諭知之一○二之十二地號部分，基
於審判不可分原則，亦應併予發回。
據上論結，應依刑事訴訟法第三百九十七條、第四百零一條，判決如主文。
中      華      民      國    九十一    年      八      月     十五     日
                              最高法院刑事第九庭
                                  審判長法官  陳  炳  煌
                                        法官  陳  正  庸
                                        法官  吳  信  銘
                                        法官  徐  文  亮
                                        法官  黃  正  興
      右正本證明與原本無異
                                              書  記  官
中      華      民      國    九十一    年      八      月    二十一    日
